【裁判字號】    98,上更(一),276
【裁判日期】    990331
【裁判案由】    妨害性自主
【裁判全文】
臺灣高等法院臺南分院刑事判決    98年度上更(一)字第276號
上  訴  人  臺灣臺南地方法院檢察署檢察官
上  訴  人
即  被  告  丙○○
選任辯護人  陳旻沂律師
上列上訴人因被告妨害性自主案件，不服臺灣台南地方法院95年
度訴字第830號中華民國95年11月9日第一審判決（起訴案號：臺
灣台南地方法院檢察署95年度偵字第1639號），上訴後經最高法
院發回更審，本院判決如下：
    主  文
原判決撤銷。
丙○○無罪。
    理  由
一、公訴意旨略以：丙○○於民國94年12月27日下午11時25分許
    ，騎乘車號LV7－818號重型機車沿臺南市○○○路自南往北
    方向行駛，途經中華西路二段190號前時，因見代號0000000
    0號（年籍詳卷，下稱甲○）獨自騎乘機車，且四周車輛稀少
    ，竟起意猥褻，騎乘上開機車與甲○騎乘之機車併行，並趁甲
    ○不及防備之際，自甲○右側伸出左手撫摸甲○右大腿內側，
    違反甲○之意願而為猥褻行為，隨即騎乘機加速逃逸。嗣甲○
    騎乘機車自後緊追丙○○至中華西路與民權路路口，丙○○
    見狀乃騎上騎樓，再往民權路方向逃逸，經甲 ○記下車牌後
    ，隨即撥打110報警，經警調閱車籍資料後循線查獲。因認
    被告丙○○涉犯刑法第224條之強制猥褻罪嫌。
二、按「被告以外之人於審判外之陳述，雖不符前4條之規定，
    而經當事人於審判程序同意作為證據，法院審酌該言詞陳述
    或書面陳述作成時之情況，認為適當者，亦得為證據。」、
    「當事人、代理人或辯護人於法院調查證據時，知有第159
    條第1項不得為證據之情形，而未於言詞辯論終結前聲明異
    議者，視為有前項之同意。」，刑事訴訟法第159條之5第1
    、2項分別定有明文。查證人即被害人甲○分別於警詢及偵查
    中之證述，雖係被告以外之人於審判外之陳述，惟檢察官、
    被告及辯護人於本院準備程序及審理時，就上開供述證據言
    詞辯論終結前均未聲明異議，且均查上開證據係由職司犯罪
    調查、偵查之警方及檢察官依法定正當程序作成，查無出於
    不自由意志之不法情事，本院審酌上情認屬適當，依上開規
    定，自得為證據。
三、檢察官認被告丙○○涉有上述罪嫌，無非以：(1)被告之自白
    ；(2)證人即甲○之證述，為主要之論據。訊據被告坦承有於
    上開時地以手撫摸甲○大腿之行為，核與甲○證述情節相符，
    被告於右揭時地，趁被害人甲○不及防備之際，自甲○右側伸
    出左手撫摸甲○右大腿之事實應堪認定。茲應審酌者為：被
    告上開所為是否構成刑法第224條強制猥褻之要件，或僅符
    合當時已立法，但尚未施行之性騷擾防制法第25條之要件。
四、按對於男女以強暴、脅迫、恐嚇、催眠術或其他違反其意願
    之方法，而為猥褻之行為者，處6月以上5年以下有期徒刑，
    為刑法第224條所明定。惟所謂「其他違反其意願之方法」
    ，是否該行為仍需有法條列舉之強暴、脅迫、恐嚇、催眠術
    等相類似之其他非法方法，修法後有不同見：
（一）有從(1)立法意旨觀之：刑法第224條於88年4月21日修正公
      布，修正前刑法第224條第1項原規定「對於男女以強暴、
      脅迫、恐嚇、催眠術或他法，至使不能抗拒而為猥褻之行
      為者，處7年以下有期徒刑」，於上開立法修正時，因慮
      及原條文「至使不能抗拒」要件過於嚴格，容易造成受害
      者因需要拼命抵抗而造成生命或身體方面更大的傷害，故
      將原條文「至使不能抗拒」修正為「違反其意願之方法」
      ，亦即被害人只要不同意加害人之猥褻行為，雖未達於不
      能抗拒之程度，即構成強制猥褻，但又因加害人行為不需
      達到至使被害人不能抗拒之程度即觸犯強制猥褻罪，故將
      刑度從7年以下有期徒刑，降低為6個月以上5年以下有期
      徒刑。(2)從法條文義觀之：若所謂「其他違反其意願之方
      法」，係指所有違反被害人意願之猥褻行為，則條文前段
      所列舉之強暴、脅迫、恐嚇、催眠術等行為態樣即屬贅文
      ，直接規定「對於男女以違反其意願之方法而為猥褻之行
      為者」即可，然上開修正後仍保留上開列舉行為態樣，顯
      見立法意旨仍列舉強暴、脅迫、恐嚇、催眠術之行為態樣
      ，限縮「其他方法」之過度擴大解釋甚明。(3)從罪刑相當
      原則觀之：若將「其他方法」解釋為所有違反被害人意願
      之方法，則趁被害人不注意之際所為之猥褻行為，諸如：
      公車上或馬路上趁機碰觸男女胸部、臀部之行為，甚至在
      職場上相類不當碰觸之性騷擾行為，均構成強制猥褻罪，
      而最低刑度必須處以6個月有期徒刑，然從此類行為刑罰
      可責及非難性內涵而言，上開刑度與行為可責內涵顯不相
      當，不符罪刑相當原則。因認修正之刑法第224條所謂「
      其他違反其意願之方法」，應指與條文列舉之強暴、脅迫
      、恐嚇、催眠術相類之其他非法方法。但亦有不同之見解
      ，致實務上二見解併存。
（二）最高法院乃於97年9月9日召開97年度第5次刑事庭會議，
      就上開問題之會議決議為：「民國88年4月21日修正前刑
      法第224條第1項，原規定「對於男女以強暴、脅迫、藥劑
      、催眠術或他法，至使不能抗拒而為猥褻之行為者，處…
      …。」所謂「他法」，依當時規定固指類似於強暴、脅迫
      、藥劑、催眠術或與之相當之方法。惟該條文於88年4月
      21日修正時，已修正為「對於男女以強暴、脅迫、恐嚇、
      催眠術或其他違反其意願之方法，而為猥褻之行為者，處
      ……（修正後僅有一項）。」依立法理由說明，係以原條
      文之「至使不能抗拒」，要件過於嚴格，容易造成受侵害
      者，因為需要「拼命抵抗」而致生命或身體方面受更大之
      傷害，故修正為「違反其意願之方法」（即不以「至使不
      能抗拒」為要件）。則修正後所稱其他「違反其意願之方
      法」，應係指該條所列舉之強暴、脅迫、恐嚇、催眠術以
      外，其他一切違反被害人意願之方法，妨害被害人之意思
      自由者而言，不以類似於所列舉之強暴、脅迫、恐嚇、催
      眠術等相當之其他強制方法，足以壓抑被害人之性自主決
      定權為必要，始符立法本旨。」。最高法院上開決議後，
      於97年9月25日最高法院97年度台上字第4705號判決對於
      刑法第224條所謂「其他違反其意願之方法」，亦有如下
      之見解：「刑法第224條之罪，係以對於男女以強暴、脅
      迫、恐嚇、催眠術或其他違反其意願之方法，而為猥褻之
      行為者，為構成要件。所謂『其他違反其意願之方法』，
      係指該條所列舉之強暴、脅迫、恐嚇、催眠術以外，其他
      一切違反被害人意願之方法而言。其違反意願之程度，固
      不以類似於所列舉之強暴、脅迫、恐嚇、催眠術等相當之
      其他強制方法，足以壓抑被害人之性自主決定權為必要，
      【但仍須達於妨害被害人之意思自由者，始與『違反其意
      願』之意旨相符】」。查被告雖有於深夜騎乘機車與被害
      人併行時趁機出手撫摸被害人大腿之行為，但隨即收手並
      騎機車離開，被告此之行為，固違反被害人不被撫摸之意
      願，但被告隨即收手並騎機車離開，顯然在被害人意思自
      由引發反抗之前，被告隨即收手並騎機車離開，自屬尚未
      達足以壓抑被害人之性自主決定權而達於妨害被害人之意
      思自由之程度。此由為何要訂立「性騷擾防治法」，以規
      範「性侵害犯罪以外，對他人實施違反其意願而與性或性
      別有關之行為」（參見該法第2條規定），該法第25條第1
      項復規定「意圖性騷擾，乘人不及抗拒而為親吻、擁抱或
      觸摸其臀部、胸部或其他身體隱私處之行為」，定較輕刑
      責為「處2年以下有期徒刑、拘役或科或併科新台幣10萬
      元以下罰金」即明。
（三）本件被告固有趁機出手撫摸被害人大腿之行為，但隨即收
      手並騎機車離開，被告之行為固違反被害人不被撫摸之意
      願，但其隨即收手並騎機車離開，顯然在被害人意思自由
      引發反抗之前，被告已收手，未達足以壓抑被害人之性自
      主決定權而達於妨害被害人之意思自由之程度，核與刑法
      第224條強制猥褻罪之構成要件並不該當。查被告前述行
      為雖與性騷擾防治法第25條第1項之構成要件該當，惟被
      告為前述行為之時間係94年12月27日，而性騷擾防治法係
      於94年2月5日制定公布，並自公布後一年施行，即95年2
      月5日性騷擾防治法才施行。按刑法第1條規定：「行為之
      處罰，以行為時之法律有明文規定者為限」，被告之行為
      ，不合刑法第224條強制猥褻罪之要件，亦無從以性騷擾
      防治法第25條第1項之規定加以處罰，因此，本件被告之
      行為，僅屬違反社會秩序維護法第83條第3款之規定，並
      無刑法規定得以處罰，依刑法罪刑法定原則，本院自無法
      繩以刑責。
五、原審判決疏未查明，遽對被告論罪科刑，顯有未洽，公訴人
    上訴意旨指摘原審量刑過輕，為無理由，被告上訴指摘原判
    決不當，為有理由，應由本院撤銷原審判決，為諭知被告無
    罪之判決。又被告因上開不當行為，已甚後悔，並於原審審
    理時即與被害人達成民事和解，賠償被害人新台幣8萬元，
    當場給付完畢，有和解書附於原審卷可證（見原審卷第52頁
    ），本案被告不當行為係於94年12月27日發生，案發後歷經
    警詢、檢察官偵查及法院多次審理，已足令被告警惕，附此
    敘明。
據上論斷，依刑事訴訟法第369條第1項前段、第364條、第301條
第1項，判決如主文。
本案經檢察官林炎昇到庭執行職務。
中    華    民    國    99    年     3    月     31   日
                  刑事第一庭  審判長法  官  茆臺雲
                                    法  官  蔡長林
                                    法  官  王明宏
以上正本證明與原本無異。
檢察官如不服本判決應於收受本判決後十日內向本院提出上訴書
，其未敘述上訴理由者並得於提起上訴後十日內向本院補提理由
書。

                                      書記官  黃全忠
中    華    民    國    99    年    3     月    31    日

司法院資訊處製作；財團法人民間司法改革基金會備份。
